臺灣板橋地方法院民事判決　　　　　　　 94年度婚字第603號
原　　　告　丁○○○
被　　　告　乙○○
上列當事人間請求確認婚姻關係存在事件，本院於中華民國94年
6 月23日言詞辯論終結，判決如下：
    主      文
確認原告與被告間之婚姻關係存在。
訴訟費用由被告負擔。
    事實及理由
一、原告主張：兩造於民國91年1 月31日結婚，感情融洽，嗣於
    94年3 月25日兩造發生口角，被告一時氣憤而揚言要離婚，
    被告遂獨自撰寫離婚協議書，並交予丙○○及甲○○在該離
    婚協議書上簽名作為見證人，但證人丙○○及甲○○在簽名
    前均未親聞原告是否有離婚真意，原告亦不知悉丙○○及甲
    ○○在離婚協議書簽名的事。直至被告邀原告至戶政單位辦
    理離婚登記時，被告才拿出已準備好的該份離婚協議書辦理
    離婚登記。因上開二名證人丙○○及甲○○均未於兩造協議
    離婚時在場，是以證人並非親見或親聞兩造有離婚真意之人
    ，因此兩造協議離婚即欠缺二人以上之證人簽名，與民法第
    一千零五十條規定之方法不合，依民法第七十三條規定，兩
    造協議離婚無效，為此訴請確認兩造婚姻關係存在等語。並
    聲明：確認原告與被告間之婚姻關係存在。
二、被告辯稱：被告承認原告的主張，兩造的離婚協議書是被告
    自己寫的，離婚協議書上的二名證人是被告拿去給證人簽的
    ，其中證人丙○○的印章是交給被告自己蓋的，證人甲○○
    則是要被告自己刻他的印章去蓋，二位證人都沒有親自問過
    原告的離婚意思等語。並聲明：同意原告的請求。
三、經查，原告主張之事實，業據原告提出戶籍謄本一件、兩造
    的結婚證書影本一件、兩造的離婚協議書影本一件為證。又
    證人丙○○到庭證稱：「被告打電話叫我去被告上班的地點
    找他，離婚證書上的名字是我自己簽的，但是印章是我隔天
    拿給被告叫被告自己蓋的，我並沒有見過原告也沒有親自問
    過原告是否有離婚的意思」等語，又證人甲○○亦到庭證稱
    ：「我與被告是公司同事，被告拿離婚證書叫我簽，我在離
    婚證書上簽名後，就叫被告自己去刻印章蓋章，我並沒有見
    過原告也沒有親自問過原告是否有離婚的意思」等語。被告
    對此亦不爭執。是以，堪信原告主張為真實。
四、按兩願離婚，應以書面為之，有二人以上證人之簽名，並應
    向戶政機關為離婚之登記，民法第一千零五十條定有明文。
    次按民法第一千零五十條所謂二人以上證人之簽名，固不限
    於作成離婚證書時為之，亦不限於協議離婚時在場之人，始
    為證人，然究難謂非親見或親聞雙方當事人確有離婚真意之
    人，亦得為證人，最高法院六十八年台上字第三七九二號判
    例參照。本件兩造所簽訂之94年3 月30日離婚協議書雖載有
    證人丙○○及甲○○，惟證人丙○○及甲○○均不曾在場見
    證兩造的離婚協議，亦不曾親聞原告確有離婚真意，顯係未
    親見或親聞原告有離婚之真意，依前揭判例說明，證人丙○
    ○及甲○○自不合上開規定所謂之「證人」，則兩造間之協
    議離婚即難謂已具備法定要件，縱令兩造間雖有離婚之合意
    ，惟因系爭離婚協議書未具備二人以上親聞或親見兩造確有
    離婚真意之證人之簽名，即未依民法第一千零五十條規定之
    方式為之，依民法第七十三條規定自屬無效（最高法院二十
    八年上字第一三０六號判例參見）。從而，原告據以訴請確
    認兩造間之婚姻關係存在，為有理由，應予准許。
五、訴訟費用負擔之依據：民事訴訟法第七十八條。
中　　華　　民　　國　　94　　年　　7 　　月　　7 　　日
                                台灣板橋地方法院家事法庭
                                    法  官    黃  惠  瑛
前列正本證明與原本無異
如對本判決不服，應於收受判決後二十日內向本院提出上訴狀（
須按他造人數附繕本併繳納上訴費用）
中　　華　　民　　國　　94　　年　　7 　　月　　8　　日
                                    書記官    林  月 蓉
